最高法院刑事判決　　　　　　九十四年度台上字第三五五三號
　　上　訴　人　甲○○
　　選任辯護人　羅豐胤律師
　　　　　　　　黃靖閔律師
上列上訴人因業務過失致人於死等罪案件，不服台灣高等法院台
中分院中華民國九十三年六月九日第二審判決（九十一年度上訴
字第三一二號，起訴案號：台灣台中地方法院檢察署八十八年度
偵字第二０三四七號、八十九年度偵字第六二七、六二八、六二
九、六三０號），提起上訴，本院判決如下：
    主  文
上訴駁回。
    理  由
一、關於業務過失致人於死部分：
按刑事訴訟法第三百七十七條規定，上訴於第三審法院，非以判
決違背法令為理由，不得為之。是提起第三審上訴，應以原判決
違背法令為理由，係屬法定要件。如果上訴理由狀並未依據卷內
訴訟資料，具體指摘原判決不適用何種法則或如何適用不當，或
所指摘原判決違法情事，顯與法律規定得為第三審上訴理由之違
法情形，不相適合時，均應認其上訴為違背法律上之程式，予以
駁回。本件上訴人甲○○上訴意旨略稱：(一)、卷附台灣省土木技
師公會民國九十一年五月二十日（九一）省土技字第一八六九號
函略謂：十幾年來，建築師對於建築物之結構部分，雖將設計工
作交由結構技師設計，但結構部分之監造工作卻從來沒有交由結
構技師或土木技師監造，該會曾多次函內政部，要求結構之監造
部分，應交由結構技師或土木技師監造，但營建署一直以建築法
第十三條規定，執意認定建築物之監造人應為建築師，不同意由
結構技師或土木技師擔任監造人。因此建築物在九二一地震倒塌
時，如果鑑定結果設計有錯誤，則由設計者（即建築規劃之建築
師，或結構設計之結構技師）負責，如混凝土品質強度與設計不
符、鋼筋排列間距與設計不符，應由監造人即建築師負責。足見
縱認系爭大樓之倒塌與「結構設計不當」、「建築規劃設計」等
疏失原因有相加之效應，均應由建築師與結構技師負責，與身為
一般土木技師之上訴人無涉。又系爭大樓施工時，上訴人負責德
昌機構十幾個工地土木技師之勘驗工作，只要公司通知會勘，上
訴人均會前往現場會勘，但有時工地主任認為施工沒有問題，通
知上訴人前往會勘時，模板都封閉完成，上訴人只好相信工地主
任或工程人員之施工品質，而系爭大樓完工後，其工地主任陳奇
伯，亦為承購住戶之一，自無任令施工品質存有任何瑕疵，自己
卻又能安心居住。足證本案縱有施工之缺失，亦為現場工人無心
之過，上訴人自無可歸責之事由。原審對於前開有利於上訴人之
重要事證，未詳加審酌採認，亦未說明不予採納之理由，有理由
不備之違法。(二)、系爭大樓於九二一大地震後，發生由於樑柱接
頭及柱筋圍束不足，造成剪力破壞、箍筋脫落，主筋屈曲、混凝
土壓潰，進而導致標的物整體傾斜、位移而使一樓塌陷，不堪修
復使用，必須拆除重建，然該次地震震央為規模七點三級之大地
震，系爭大樓基地之震度超過六級，已超過規範所假設之五級耐
震強度，縱認其設計或施工完全符合當時建築技術規則之規範要
求，亦無法抵禦該地震震度之強大規模，自難認有何明確積極之
證據，足以證明系爭大樓違反建築技術規則之瑕疵，與其傾斜、
倒塌致生公共危險間有何相當因果關係存在。系爭大樓倒塌之主
要因素實為地震強度、規模過大及其不規則之破壞力所致，本諸
罪疑唯輕原則及因果中斷之理論，應加以排除其係刑事過失責任
為妥。原審不察，逕以上訴人有違反施工規範及違背建築技術規
則之疏失，且依當時狀況並無不能注意之狀況，論處上訴人業務
過失致人於死罪刑，自有適用「因果關係」法則不當之違法等語
。
惟查：採證認事係屬事實審法院之職權，而法院憑以認定犯罪事
實之證據，並不以直接證據為限，即綜合各種直接、間接證據，
本於推理作用，為其認定犯罪事實之基礎，如不違背經驗法則與
論理法則，亦非法所不許。原判決依憑上訴人及證人即同案被告
陳奇伯、陳錦松分別於法務部調查局台中市調查站及第一審偵、
審中之供述，卷附「建築勘驗工程報告書」、「台中市申報施工
勘驗簽證負責表」、檢察官勘驗被害人胡世文、黃婉婷、蕭思瑜
、林玉青屍體之勘驗筆錄、驗斷書、相驗屍體證明書影本等證據
，為綜合之判斷，認上訴人有原判決事實欄六、七所載之業務過
失致人於死犯行，因而撤銷第一審關於上訴人部分之判決，改判
仍論處上訴人從事業務之人，因業務上之過失致人於死罪刑（另
論處上訴人共同連續明知為不實之事項，而使公務員登載於職務
上所掌之公文書，足以生損害於公眾罪刑部分，駁回上訴之理由
，詳如後述）。已詳其調查證據之結果及證據取捨並認定犯罪
事實之理由，且對於上訴人否認有過失，所辯各節為不足採，詳
加說明指駁。所為論斷均有卷存證據資料可資覆按，就形式上觀
察，要無採證認事違背經驗法則、論理法則，或有其他違背法令
之情形，尚難任意指摘為違法。原判決理由六、已明上訴人未
盡勘驗更正施工缺失之過失，因與同案被告洪己悅之建物結構設
計業務上過失（已判刑確定）及建築師翁時霖（第一審通緝中）
設計所產生之平面配置不佳，並陳奇伯之未盡注意義務監督「德
昌新世界」建物施工之過失（已判刑確定）相結合後，因發生前
開大地震，致該大樓Ａ棟整個北半側一樓編號Ｃ43至Ｃ50之柱子
折斷、內外牆破壞、整個Ａ棟大樓自中間扯斷，造成東側右半邊
倒塌，而「德昌新世界」大樓經台中市政府工務局會同鑑識機構
勘查後，認定為屬危險建物而予拆除，可見「德昌新世界」建物
之所以倒塌，主要係結合設計缺失及施、監工缺失所致。按台灣
地區雖於八十八年九月二十一日凌晨一時四十七分左右，發生規
模七點三級之地震，核屬我國中央氣象局最高等級加速度250gal
以上之六級烈震，其所產生之震動程度為房屋倒塌、山崩地裂、
地層斷陷、地面顯著裂開及建築基礎可能破壞等影響（參照行政
院災後重建推動委員會營建組所編之八十八年十月八日「建築技
術規則對建築物之耐震規定」問答手冊第一輯之說明）。而「德
昌新世界」建築物於地震力之作用下毀損，使得前揭疏失瑕疵顯
露出來，惟該地震之發生並不中斷其因果關係。申言之，九二一
地震之規模、震度雖大，固屬實情，然此因素並非造成系爭大樓
傾斜倒塌，經評估為危險建物不宜居住，且應立即拆除之獨立原
因，亦即地震力不足以中斷其等所為上開施、監工不周、結構設
計不當及建築師規劃設計疏失，致該棟建物Ａ棟整個北半側一樓
編號Ｃ43至Ｃ50之柱子折斷、內外牆破壞、整個Ａ棟大樓自中間
扯斷，造成東側右半邊倒塌，致該大樓之居民胡世文等人死亡之
因果關係。所為之論斷，並非無據，亦無違一般事理及經驗法則
，不得任意指摘為違法。至台灣省土木技師公會九十一年五月二
十日（九一）省土技字第一八六九號函，並未述及專業技師未盡
勘驗、指示義務，更正施工缺失之過失責任問題，且該函記載之
內容，僅係該公會之單方意見，無拘束法院之效力，原判決對該
函之內容雖未加論述採納，對判決之結果並無影響，尚難指為理
由不備，而執為上訴第三審之合法理由。其餘上訴意旨，並未依
據卷內訴訟資料指摘原判決有何項具體違背法令之情形，徒憑己
見，或就原審採證認事職權之適法行使，或就原判決已明白論斷
之事項，仍執前詞，任意指摘原判決違法，並就上訴人有無過失
、及其行為與被害人之死亡有無相當因果關係，重為單純事實之
爭辯，核與法律規定得為第三審上訴理由之違法情形，不相適合
。應認其此部分之上訴，違背法律上之程式，予以駁回。
二、關於偽造文書部分：
按刑事訴訟法第三百七十六條所列各罪之案件，經第二審判決者
，不得上訴於第三審法院，法有明文。原判決認上訴人與陳錦松
、楊德根、錢成台共同登載業務上不實「建築勘驗工程報告書」
、「台中市申報施工勘驗簽證負責表」並持以行使，且使公務員
登載不實部分，係犯刑法第二百十六條、第二百十五條之行使業
務上登載不實文書罪、第二百十四條之使公務員登載不實罪，所
犯該二罪間，有方法、結果之牽連關係，依牽連犯規定，從一重
論處上訴人共同連續明知為不實之事項，而使公務員登載於職務
上所掌之公文書，足以生損害於公眾罪刑。此部分上訴人所犯前
開二罪，均屬刑事訴訟法第三百七十六條第一款之案件，依上開
說明，既經第二審判決，自不得上訴於第三審法院，上訴人猶一
併提起上訴，顯為法所不許，應予駁回。
據上論結，應依刑事訴訟法第三百九十五條前段，判決如主文。
中　　華　　民　　國　九十四　年　　七　　月　　七　　日
                      最高法院刑事第十庭
                          審判長法官  陳　正　庸
                                法官  賴　忠　星
                                法官  王　居　財
                                法官  林　開　任
                                法官  林　立　華
      本件正本證明與原本無異
                                      書  記  官
中　　華　　民　　國　九十四　年　　七　　月　 二十 　日
                                                      Ｔ
